最高法院民事判決　　　　　　　　　 110年度台上字第3024號
上　訴　人　有志貨運物流有限公司

法定代理人　張秋稔
訴訟代理人　袁大為律師
被 上訴 人　臺北市汽車貨運商業同業公會

法定代理人　梁國山
訴訟代理人　陳奕仲律師
上列當事人間請求確認理監事選舉無效等事件，上訴人對於中華
民國110年3月23日臺灣高等法院第二審更審判決（109 年度上更
一字第103號），提起上訴，本院判決如下：
    主  文
上訴駁回。
第三審訴訟費用由上訴人負擔。
    理  由
一、上訴人主張：被上訴人於民國105年9月7日召開第18屆第1次
    會員代表大會（下稱系爭會議）改選理監事，作成第18屆理
    事、監事選舉（下稱系爭選舉）結果。然系爭會議有附表「
    瑕疵內容」欄（下以編號代稱）所示違反人民團體選舉罷免
    辦法（下稱人團選罷辦法）、商業團體法規定之重大瑕疵（
    下合稱系爭瑕疵），伊為被上訴人之會員，已當場提出異議
    ，均未獲置理。系爭會議決議之系爭選舉內容，有違反強制
    、禁止規定或公序良俗之無效事由等情。先位依民法第56條
    第2項規定，求為確認系爭選舉無效；備位依民法第56條第1
    項規定，求為撤銷系爭選舉之判決。
二、被上訴人辯以：系爭瑕疵皆屬系爭會議之召集程序或決議方
    法，不得請求確認系爭選舉無效。況上訴人未於系爭選舉時
    ，當場就召集程序、決議方法或選舉過程表示異議，不得訴
    請撤銷。且上訴人主張系爭會議有系爭瑕疵，均不可採，各
    如附表「回應」欄所示等語。
三、原審維持第一審所為上訴人敗訴之判決，駁回其上訴，理由
    如下：
  ㈠被上訴人於105 年9月7日召開系爭會議，作成系爭選舉結果
    ，上訴人於同年月12日提起本件訴訟，為兩造所不爭執。細
    繹系爭瑕疵事由及內容，均屬召集程序或決議方法有無違反
    法令或章程之範疇，而非決議內容即系爭選舉結果，有何違
    反法令或章程等情事，不得訴請確認系爭選舉無效。
  ㈡「人民團體之選舉票或罷免票，應由各該團體依前條規定格
    式自行印製，並於蓋用各該團體圖記及由監事會推派之監事
    或由監事會召集人（常務監事）簽章後，始生效力」；「選
    舉票或罷免票有下列情事之一，無效：未依第八條及第三
    十七條之規定辦理者」，為109 年12月29日修正前人團選罷
    辦法第8條第1項、第18條第1項第1款所明定。參酌內政部10
    9 年12月17日函之說明意旨，可見應由各該團體蓋用其團體
    圖記，及由監事會推派之監事或由監事會召集人（常務監事
    ）簽章，乃在確保選舉票為人民團體印製之真正。而印文之
    蓋用，乃以印章拓印在紙張媒介，只須印文為真正，且為本
    人所拓印，即屬本人之簽章，不應問拓印之方法。上訴人既
    不爭執系爭選舉選票之印文真正，復未證明被上訴人以拓印
    方式自行印製系爭選票，有何影響系爭選舉公正性之情事，
    自不能據此主張系爭選舉為無效。
  ㈢被上訴人第17屆第7 次理監事聯席會議，係於系爭會議召開
    前，經出席理事20人決議審查通過該會議之會員代表權數、
    排定理監事參選人之選票序號等，並無違反修正前人團選罷
    辦法第5 條、商業團體法第21條等規定之情形。另上訴人就
    瑕疵②、⑤「被上訴人於系爭選舉前安排選務人員與被選舉
    人聚餐晤面」、瑕疵⑨「發票員未依序號及簽名先後，任由
    選舉人領取選票」、「大部分領取選票之選舉人均未親自圈
    寫選票並投入票匭，而係將選票交予被選舉人圈寫」、「發
    票員更直接將選票交予非選舉人圈寫及投入票匭」、「過程
    中亦有他人在旁監視、勸誘或干涉投票」等情，均未舉證以
    實其說。
  ㈣綜觀證人邱登山、林進祥、張繁春、卓泰山、高福明、楊博
    文之證言，尚不能證明上訴人曾於系爭會議中，就系爭瑕疵
    所列事由，依民法第56條第1 項規定於當場表示異議。至系
    爭會議提案簿記載之內容，乃上訴人於該會議程序進行前所
    為，非屬會議進行時，就具體議案之決議程序或方法所為當
    場異議，是其依瑕疵③、⑤至⑩、⑫訴請撤銷系爭選舉，均
    屬無據。又召集系爭會議是否報請主管機關派員列席，為被
    上訴人得本諸職權裁量之事項，上訴人亦不得據瑕疵⑪訴請
    撤銷系爭選舉。
  ㈤從而，上訴人主張系爭會議具重大違法之系爭瑕疵，所決議
    之系爭選舉內容屬違反強制或禁止規定或公序良俗，先位依
    民法第56 條第2項規定，請求確認系爭選舉無效；備位依民
    法第56條第1 項規定，請求撤銷系爭選舉，均為無理由，不
    應准許。
四、本院判斷：
  ㈠修正前人團選罷辦法第8條第1項前段係規定：「人民團體之
    選舉票或罷免票，應由各該團體依前條規定格式自行印製，
    並於蓋用各該團體圖記及由監事會推派之監事或由監事會召
    集人（常務監事）簽章後，始生效力。」揆其目的，乃在於
    確保選舉票為人民團體印製之真正，而未明定印製選舉票之
    蓋用圖記或簽章方式。是以真正之圖記、印章拓印於紙張為
    媒介，而足以確保選舉票為該人民團體印製之真正，自屬合
    法而生效力。
  ㈡系爭選舉選票之印文係屬真正，且被上訴人以拓印方式自行
    印製系爭選票，並無影響系爭選舉公正性之情事，既為原審
    所認定，則系爭選舉票之製作，自未違反修正前人團選罷辦
    法第8條第1項前段規定而無效，系爭選舉亦不因之而無效。
    原審逕謂瑕疵④之事由及內容，屬召集程序或決議方法有無
    違反法令或章程之範疇，不得訴請確認系爭選舉無效等情，
    理由雖有不同，惟結論並無二致。至本院前次發回更審之10
    8 年度台上字第2335號判決，係就如違反修正前人團選罷辦
    法第8條第1項前段規定所製作之選舉票為無效時，其據以辦
    理之選舉亦屬無效乙節，說明其法律意見，原判決認定系爭
    選舉之選票非無效，其事實既有不同，自不受其拘束。
  ㈢其餘部分，原審以上開理由，為不利上訴人之判斷，經核於
    法並無違背。上訴論旨，仍執陳詞，就原審取捨證據、認定
    事實、適用法律之職權行使及其他與判決結果不生影響之理
    由，指摘原判決該部分為不當，聲明廢棄，即屬無理由。
五、據上論結，本件上訴為無理由。依民事訴訟法第481條、第4
    49條第1項、第78條，判決如主文。
中    華    民    國   110    年    11    月    24    日
                      最高法院民事第三庭
                          審判長法官  沈  方  維  
                                法官  張  競  文  
                                法官  陳  麗  芬  
                                法官  方  彬  彬  
                                法官  鍾  任  賜  
本件正本證明與原本無異
                                      書  記  官
中    華    民    國   110    年    12    月    6     日